臺北高等行政法院判決　　　　　　　　　　　　　　　九十年度訴字第五四九○號
　　　　　　　　　　　　　　　.
　　原　　　告　祥達水電有限公司
　　代　表　人　甲○○總經理.
　　訴訟代理人　丙○○
　　被　　　告　財政部臺北市國稅局
　　代　表　人　張盛和（局長）
　　訴訟代理人　乙○○
右當事人間因營利事業所得稅事件，原告不服財政部中華民國九十年七月二十六日台
財訴字第○八九○○六○三七五號訴願決定，提起行政訴訟，本院判決如左：
　　主  文
訴願決定及原處分均撤銷。
訴訟費用由被告負擔。
　　事  實
一、事實概要：原告民國八十五年度營利事業所得稅結算申報，原列報薪資支出新台
    幣（下同）七、一○七、一八六元、保險費六八二、七四四元、伙食費三一○、
    ○八○元。被告初查比照上年度將楊光雄、張榮國、沈炎和、藍慶松（下稱楊光
    雄等四人）薪資支出二、三四九、三六五元及相關保險費二二四、○九九元，伙
    食費七五、○○○元調整轉列營業成本項下，核定薪資支出為四、七五七、八二
    一元、保險費為四五八、六四五元、伙食費二三五、○八○元。原告不服，申經
    復查結果，未獲變更，提起訴願，亦遭決定駁回，遂提起行政訴訟。
二、兩造聲明：
　(一)原告聲明：原處分及訴願決定均撤銷。
　(二)被告聲明：駁回原告之訴。
三、兩造之爭點：原告八十五年營利事業所得稅申報，其員工楊光雄等四人之薪資、
    保險費及伙食費應列為營業成本或營業費用？
  (一)原告主張之理由：
    1.所得稅法第二十一條前段：「營利事業應保持足以正確計算其營利事業所得額
      之帳簿憑證及會計紀錄。」之立法理由乃帳簿憑證與會計紀錄關係查帳核稅深
      鉅，須適應各業實際情況，故作原則性規定，其細則授權財政部以命令定之，
      藉符實際。查財政部八十三年二月十六日台財稅第八三一五八三五一七號函釋
      就營建業提示其耗用材料及人工費用有關帳簿文據之認列規定：「依稅捐稽徵
      機關管理營利事業會計帳簿憑證辦法第二條第三款、第四條第三款‧‧‧，營
      建業須設置施工日報表，憑供稅捐稽徵機關查核其耗用材料可由其相關之工程
      合約（包括所附之工程項目、建築圖說）、建築師或技師所計算之材料耗用明
      細表及材料明細帳簿等資料查明認定；支付人工費用可由工資憑單、印領清冊
      及扣（免）繳憑單等資料核認，故營建業者耗用材料及人工費用，如已提示上
      開有關帳簿文據憑供查核者，得免提示施工日報表。」然原告八十五年營業收
      入，均為水電承裝，係包含在營建業內之營業項目之一，被告依據營利事業所
      得稅查核準則（下稱查核準則）第六十條，查核營利事業年度營業成本及管銷
      費用時，應適用所得稅法第八十三條第一項及前開函釋，方為適法。原告從申
      報八十五年營利事業所得稅接受被告查核從未不予配合，事隔六年，卻要原告
      提出有利之主張，提示系爭人員工作等資料供核，然納稅義務人除依各項稅法
      保存帳冊憑證外，其他法律未明定保存之資料，營業人有權依營業場所之大小
      及其它需要選擇保留或捨棄所需資料，自已無法符合被告之要求。
    2.被告查核原告八十五年度營利事業所得稅係參酌八十四年之復查決定，而八十
      四年又是參照八十三年之復查決定。又被告要求原告提供「員工工作紀錄簿等
      文據」之法律依據為何？盼被告明示。且原告八十三年營利事業所得稅查核，
      被告原依國泰人壽保險股份有限公司之國泰福利保險被保險人名冊職稱欄為據
      將卓慶保、張招憑、林俊得、楊光雄、張嘉誠、張榮國、沈炎和、藍慶松八人
      薪資以營業費用轉列營業成本，經原告不服提起行政訴訟，嗣經行政法院八十
      七年度判字第二三六九號判決，將再訴願、訴願決定及原處分均撤銷後，被告
      重核時再以原告薪資調查表為據，同意將卓慶保、張招憑、林俊得等三人薪資
      以業務員之名轉列營業費用，何以被告在此未要求原告提出所謂之「員工工作
      紀錄簿等文據」作為評斷，就認定卓慶保等三人之工作性質為業務員。該年度
      核定業經本院八十九年度訴字第二七三號判決將再訴願決定、訴願決定及原處
      分均撤銷，被告未於法定期間，向最高行政法院提起上訴，顯見被告已無爭執
      。參酌該判決撤銷原處分之判決理由確指「其不論是否將來可以得標，該項工
      作無從省略‧‧‧其性質應屬期間費用（營業費用）而非以產品制（工程制）
      歸某之產品成本或營業成本‧‧‧」被告主張顯有違該判決原意。
    3.被告以原告所提員工職稱，年度均有變更為由將楊光雄等四人薪資等費用轉列
      營業成本。惟無論業務及開發、設計、財務，事實均屬營業管理範圍，與水電
      工程之營業成本絕無直接關聯，被告未詳加調查，即作出調整之決定。
　(二)被告主張之理由：
    1.原告本期申報薪資支出七、一○七、一八六元、保險費六八二、七四四元及伙
      食費三一○、○八○元。被告原查比照上期復查決定核定楊光雄等四人屬工地
      業務性質，將薪資二、三四九、三六五元及相關保險費二二四、○九九元、伙
      食費七五、○○○元，調整轉列營業成本。相同案情之原告八十三年度營利事
      業所得稅結算申報，被告初查時依原告提示薪資表，以楊光雄、張榮國、沈炎
      和及藍慶松等四人為「設計」，及國泰福利團體傷害保險被保險人名冊，系爭
      人員為「水電工」，核認系爭人員為水電裝配人員，其相關薪資費用、保險費
      及勞務費應轉列為營業成本。被告於八十七年依行政法院八十七年度判字第二
      三六九號判決重核時，原告說明設計人員工作性質乃是由業務帶回營造建築工
      程公司，由建築師及電機技師所設計之建築藍圖及估價單，將其水電設施部分
      加以分析施工及設備之工資及材料成本作為承接工程之參考，因其未能提示相
      關事證資料，乃維持原核定。嗣於循序提起再訴願時，提示之薪資印領清冊其
      職稱又記載為：楊光雄為財務、張榮國為業務員、沈炎和為總務、藍慶松為行
      政助理。查原告八十四年度營利事業所得稅結算申報，復查時提出之薪資印領
      清冊，系爭人員職稱為：楊光雄為業務經理、張榮國為業務助理、沈炎和為開
      發助理、藍慶松為業務經理（該案目前繫屬本院九十年訴字第一○三三號）。
      又八十五年度營利事業所得稅結算申報，原告於復查時主張系爭人員為業務員
      。但人非通材，既是業務員、財務、行政助理，又如何能對專業技術人員設計
      之藍圖，予以分析，前後說詞矛盾。
    2.被告復查決定以原告雖主張楊光雄等四人均為業務員，惟未提示系爭人員工作
      紀錄等資料，證明與成本無關之具體事證備核，致案情無從審酌，乃維持原核
      定。訴願機關亦以被告函請原告提供員工工作紀錄等文據，符合所得稅法之規
      定，支持被告意見。
    3.查核準則第七十一條第十一款規定，薪資支出之原始憑證為收據或簽收名冊，
      為認定支付薪資應取具之憑證，八十三年函釋係查核營建業人工費用時，可否
      認列所應檢附之文件，本案被告並未否定其薪資支出之事實，係依查核準則第
      六十條規定，視其性質轉正為營業成本。系爭人員薪資，原告應就其有利主張
      ，依規定提示相關證明文件供核，故並無八十三年函釋之適用。
    4.原告主張楊光雄等四人薪資屬營業費用，其職務與原告主張之八十三年、八十
      四年有異，基於協力納稅義務，本應負舉證責任，就其有利主張，提示證明文
      件供核，有大法官會議釋字第五三七號解釋「因租稅稽徵程序，稅捐稽徵機關
      雖依職權調查原則而進行，惟有關課稅要件事實，多發生於納稅義務人所得支
      配之範圍，稅捐稽徵機關掌握困難，為貫徹公平合法課稅之目的，因而課納稅
      義務人申報協力義務。」可資參照。原告未舉證，被告依稅捐稽徵法第三十條
      第一項規定：「稅捐稽徵機關或財政部賦稅署指定之調查人員，為調查課稅資
      料，得向有關機關、團體或個人進行調查，要求提示有關文件，或通知納稅義
      務人，到達其辦公處所備詢，被調查者不得拒絕。」函請原告提示系爭人員工
      作紀錄等資料，自無不合。
    5.本院八十九年度訴字第二七三號判決理由第十八頁「其餘主要為投標前內勤之
      依招標人所提供圖面估算成本，以作為原告計算投標標價之成本依據，‧‧‧
      不論是否將來工程可以得標，該項工作又無從省略，則該等支出即無法預期未
      來經濟效益，依會計學原理，其性質應屬期間費用（營業費用）而非可依產品
      別（工程別）歸集之產品成本或營業成本，‧‧‧」準此，得標前投入之人力
      應歸屬於營業費用，得標後投入之人力則歸屬於營業成本。又該判決第十五頁
      張嘉誠到庭證稱「‧‧‧跟業主簽約了。工程中難免業主說要變更，當然是要
      配合業主提供給我們做變更，會提出圖面給我們，我們當然依照客戶的需求或
      是我們直接跟客戶作確認，‧‧‧八十三年的時後，楊光雄、張榮國也是跟我
      們作，沈炎和當時是跟我們學，藍慶松也是做類似範圍內的工作」；第十七頁
      沈炎和到庭證稱「標到以後因為現場跟圖面不符，重新再規劃而已，因為有時
      工程並非圖面畫這樣子，有時後現場不符，要去改管路，因為我們會將圖面交
      給業主，完工以後要有竣工圖出來。‧‧‧我只有在辦公室作，現場比較少，
      是由工地人員將變更東西，畫草圖給我們，由我們在公司再重新畫過而已。‧
      ‧‧畫圖的人有張榮國、張嘉誠、藍慶松、卓慶寶。楊光雄比我早進來，也是
      做相同業務‧‧‧。」依前開證詞，顯見系爭人員雖不必前往工地，仍須承擔
      得標後工程圖之修正等，亦即該相關費用，應轉正為營業成本。
　　理  由
一、按「稽徵機關進行調查或復查時，納稅義務人應提示有關各種證明所得額之帳簿
    、文據。」所得稅法第八十三條第一項前段定有明文。次按「營利事業之費用與
    損失，應視其性質分為營業費用（如銷售、管理費用）與營業成本（如製造費用
    ），分別審定並轉正。」亦為查核準則第六十條前段所明定。
二、原告八十五年度營利事業所得稅申報，列報薪資支出七、一○七、一八六元，保
    險費六八二、七四四元及伙食費三一○、○八○元。被告初查比照上期依業務性
    質將楊光雄等四人之薪資二、三四九、三六五元、相關保險費二二四、○九九元
    及伙食費七五、○○○元，調整轉列營業成本項下。因營業成本項目依同業利潤
    標準核定，形同剔除，核定薪資支出為四、七五七、八二一元、保險費四五八、
    六四五元、伙食費二三五、○八○元。原告主張楊光雄等四人本期之職務性質薪
    資請領清冊記載均為業務員云云，申請復查。被告復查決定以原告主張楊光雄等
    四人均為業務員，惟未提示各該人員工作紀錄等資料足資證明與營業成本無關之
    具體事證備核，致無從審酌等由，而駁回其復查之申請，固非無見。惟查原告係
    經營水電工程承攬業務，本年度其營利事業所得稅之營業成本係按同業利潤標準
    核定，而楊光雄等四人之薪資等，原告列為營業費用申報，經被告轉列為營業成
    本。原告主張楊光雄等四人為業務員，屬營業管理範圍，與水電工程之營業成本
    無直接關聯，雖有提出相關人員工作紀錄等之協力義務，然被告仍可依各國稅局
    合編八十一年版之國稅查核技術手冊中水電工程業查核技術手冊第四章營業成本
    之查核第二節二、人工成本（四）「營業成本按同業利潤標準核定之案件，營利
    事業為規避所得，常將屬工程成本之工資隱藏於營業費用之薪資項下，此時，可
    由人事考勤表身分證或戶口名簿或戶籍謄本及人事命令等證明文件、談話記錄等
    ，以探究受查者任職時間，對工作瞭解、年齡、辦公室大小及人員異動情形、函
    證、實地訪查等方法，查明其工資之正確歸屬。」規定，自行查明楊光雄等四人
    之業務性質以為其工資之確歸屬。況楊光雄等四人之薪資請領清冊記載均為業務
    員，縱該四人之職稱自八十三年至八十五年均有改變，衡以事業內部就其人員之
    職務調整並不足奇。是被告既無其他積極事證可認該四人之業務性質與營業成本
    有直接關聯，逕將其薪資、相關保險費伙食費調整轉列營業成本項下，即有未合
    ，訴願決定未予糾正，亦欠妥適，應由本院予以撤銷，由被告查明後另為適法之
    處分。
三、據上論結，本件原告之訴為有理由，依行政訴訟法第九十八條第三項前段，判決
    如主文。
中　　華　　民　　國　　九十一　　　年　　 　八　 　　月　     七   　　日
                 臺 北 高 等 行 政 法 院   第 四 庭
                                審 判 長 法  官　鄭 忠 仁
                                         法  官　林 育 如
                                         法  官　楊 莉 莉
右為正本係照原本作成。
如不服本判決，應於送達後二十日內，向本院提出上訴狀並表明上訴理由，如於本判
決宣示後送達前提起上訴者，應於判決送達後二十日內補提上訴理由書（須按他造人
數附繕本）。
中　　華　　民　　國　　九十一　　　年　　 　八　 　　月　     七   　　日
                                         書記官  黃 舜 民
